【裁判字號】    95,重訴緝,1
【裁判日期】    951025
【裁判案由】    妨害自由
【裁判全文】
臺灣宜蘭地方法院刑事判決             95年度重訴緝字第1號
公  訴  人  臺灣宜蘭地方法院檢察署檢察官
被      告  乙○○
上列被告因妨害自由案件，經檢察官提起公訴（94年度偵字第28
94、3047號），嗣於本院準備程序進行中，被告先就被訴事實為
有罪之陳述，經裁定進行簡式審判程序，本院判決如下：
    主  文
乙○○共同私行拘禁，處有期徒刑參年，如附表二所示之物，均
沒收之。
    事  實
一、緣鄭尊仁係址設台北縣三重市○○街210巷3號1樓「弘美室
    內裝修工程有限公司」（以下簡稱弘美公司）負責人，從事
    裝潢整修工程，周聖主係址設台北市松山區○○○路○段171
    號6樓之3「嘉石有限公司」、「嘉業有限公司」（以下簡稱
    嘉石公司、嘉業公司）實際負責人，經營大理石等建築石材
    買賣，雙方公司間自民國94年2月間起，即有業務交易往來
    ，並有互開支票之行為，鄭尊仁明知其以弘美公司名義所簽
    發如附表一所示之支票14紙，均係其交付予嘉業公司及嘉石
    公司之周聖主，並非於94年6月13日在台北市○○○路○段1
    71號6樓之3遺失，惟因周聖主以嘉業公司名義開立給弘美公
    司之支票共18張，面額合計新臺幣（下同）8,099,434元全
    數未兌現，鄭尊仁為拒絕履行附表一所示14張支票兌現票款
    責任，竟於附表一所示之14張支票發票日屆至前，至附表一
    所載付款人所在地，接續填具各支票之票據掛失止付通知書
    、遺失票據申報書，由付款人轉予台北市票據交換所及台北
    市政府警察局、台北縣警察局，而向台北市票據交換所及有
    偵查犯罪職務之警察機關申報上開票據遺失，未指定犯人而
    為誣告（鄭尊仁所涉誣告犯行，業經本院於95年8月11日以
    94年度重訴字第10號判決有罪，現正上訴臺灣高等法院中）
    。
二、事後鄭尊仁要求周聖主出面承認侵占附表一所示之14張支票
    以脫免自身誣告刑責，然為周聖主所拒，鄭尊仁復思及恐仍
    須負擔附表一所示14張支票票款，遂對周聖主心生不滿，乃
    於94年7月間，委由楊帛華出面為其處理該票據債務問題，
    楊帛華再邀約陳慧群，三人共同商議欲以強押拘禁周聖主之
    方式，迫使周聖主願承擔侵占之刑責或償付前開票款，鄭尊
    仁並應允事成後給付楊帛華報酬100萬元。鄭尊仁等三人商
    妥後，便推由陳慧群再找朱文鋒、黃俊傑、林志華（鄭尊仁
    、楊帛華、陳慧群、朱文鋒、黃俊傑、林志華所涉妨害自由
    犯行，業經本院於95年8月11日以94年度重訴字第10號判決
    有罪，現正上訴臺灣高等法院中）及乙○○共同參與，彼等
    均共同基於私行拘禁之犯意聯絡，於94年7月26日14時許，
    先由鄭尊仁邀約周聖主前來弘美公司再次商談上開票據債務
    糾紛，但仍為周聖主所拒，適因周聖主另須前往台北市○○
    ○路與敦化北路口之「小巨蛋」工地處理他事，便由周聖主
    駕駛其所有車號Z2—7512號自小客車，載同鄭尊仁及不知情
    之楊勝欽（已由檢察官為不起訴處分）共同前往，同時楊帛
    華、陳慧群則安排朱文鋒、乙○○、黃俊傑及林志華共乘車
    號H7—2776號自用小客車，在弘美公司附近路口守候埋伏，
    欲俟周聖主返回後即將之押走，楊帛華、陳慧群二人則另在
    弘美公司之辦公室內等候。嗣於94年7月26日17時許，周聖
    主駕駛上開車輛載同鄭尊仁、楊勝欽返抵弘美公司前時，楊
    勝欽先行下車，鄭尊仁則仍在副駕駛座並未下車，此際在旁
    埋伏之朱文鋒、黃俊傑、乙○○與林志華便趁機靠近該車輛
    並欲開啟駕駛座之車門，然因該車門上鎖無法打開，周聖主
    見狀即加速欲逃離，然僅行駛約10公尺許，鄭尊仁即抽出車
    鑰匙，使車輛熄火停止，並自該副駕駛座開啟車門下車，將
    車鑰匙交予黃俊傑，黃俊傑、朱文鋒及林志華隨即上車，朱
    文鋒即持扣案如附表二編號1所示之改造手槍（經鑑定並無
    殺傷力）喝令周聖主坐至後座，並以膠帶纏繞周聖主雙眼、
    以如附表2編號2所使之手銬拷周聖主之雙手控制其行動，再
    由黃俊傑駕駛該車，乙○○則另駕駛原自用小客車尾隨在後
    共同駛離現場，鄭尊仁旋返回辦公室與楊帛華、陳慧群會合
    。黃俊傑等人駕駛上開車輛依陳慧群之指示，先將周聖主押
    往桃園縣中壢市○○路桃園大圳附近某處空屋拘禁，以等候
    鄭尊仁等人到場，嗣後鄭尊仁、陳慧群、楊帛華到達該空屋
    ，鄭尊仁再度要求周聖主應允承擔侵占刑責或償付附表一所
    示票款，周聖主仍抗拒不從，鄭尊仁、楊帛華與陳慧群便先
    行離去，另由朱文鋒、黃俊傑、林志華、乙○○銜陳慧群之
    命，共同將周聖主帶往桃園縣桃園市○○路96巷13號4樓之2
    處拘禁，於拘禁期間由朱文鋒、黃俊傑、林志華、乙○○輪
    流加以看管周聖主，朱文鋒、黃俊傑及乙○○並以安眠藥餵
    食周聖主，以控制周聖主之行動，欲以此強行拘禁之方式，
    令周聖主解決與鄭尊仁間之債務糾紛，至94年7月28日晚間7
    、8時周聖主用餐後，林志華、乙○○始先行離去。
三、其後，鄭尊仁、楊帛華、陳慧群、朱文鋒、黃俊傑另起殺人
    之犯意，於94年7月28日晚間10時許，將周聖主自桃園市○
    ○路拘禁處，帶往台北縣新莊市○○路山區「廣濟幹41號」
    電線桿附近殺害（鄭尊仁、楊帛華、陳慧群、朱文鋒、黃俊
    傑所涉殺人犯行，業經本院於95年8月11日以94年度重訴字
    第10號判決有罪，現正上訴臺灣高等法院中）。楊帛華、陳
    慧群、朱文鋒、黃俊傑於殺害周聖主後，復另基於毀損之犯
    意，於94年7月29日凌晨4、5時許，在宜蘭縣蘇澳鎮南方澳
    內埤漁港，將周聖主所使用之Z2—7512號自小客車推落入海
    （楊帛華、陳慧群、朱文鋒、黃俊傑所涉毀損犯行，業經本
    院於95年8月11日以94年度重訴字第10號判決有罪，現正上
    訴臺灣高等法院中）。嗣因有目擊者目睹上開棄車行為而報
    警後，警方派員撈起Z2—7512號自小客車並採集車上跡證，
    再循線於94年9月27日13時許起，逮捕鄭尊仁、楊帛華、陳
    慧群、朱文鋒、乙○○等人，且於桃園縣桃園市○○路453
    號7樓等地，扣得如附表二編號1所示用以強押周聖主之改造
    手槍，復於94年9月28日凌晨，在台北縣新莊市○○路山區
    「廣濟幹41號」電線桿旁之棄屍地點尋獲周聖主之屍體，始
    查知上情。
四、案經被害人周聖主之妻甲○○訴由宜蘭縣警察局報請臺灣宜
    蘭地方法院檢察署檢察官偵查起訴，嗣於本院準備程序進行
    中，被告先就被訴事實為有罪之陳述，經裁定進行簡式審判
    程序。
    理  由
一、上揭犯罪事實，業據被告乙○○於警詢、檢察官偵訊及本院
    審理時坦承不諱（見宜蘭縣警察局警刑偵三字第0940008643
    號卷第141至146頁，本院94年度聲羈字第66號卷第29至32頁
    ，宜蘭地檢署94年度偵字第2894號卷第109至111頁，本院95
    年度重訴緝字第1號卷第22、47、48、67、68頁），核與證
    人即共犯鄭尊仁於94年10月4日檢察官偵訊時結證之情節（
    見宜蘭地檢署94年度偵字第2894號卷第249、250頁）；證人
    即共犯楊帛華於94年9月28日檢察官偵訊時結證之情節（見
    宜蘭地檢署94年度偵字第2894號卷第55至58頁）；證人即共
    犯陳慧群於94年9月28日、94年12月6日檢察官偵訊時結證之
    情節（見宜蘭地檢署94年度相字第321號卷第3、4頁，同署9
    4年度偵字第2894號卷第365、366頁）；證人即共犯朱文鋒
    於94年9月28日及94年10月4日檢察官偵訊、95年5月26日本
    院審理時結證之情節（見宜蘭地檢署94年度相字第321號卷
    第5、6頁，同署94年度偵字第2894號卷第95、96、248頁，
    本院94年度重訴字第10號卷三第114、120、121頁）；證人
    即共犯黃俊傑於95年2月7日檢察官偵訊時結證之情節（見宜
    蘭地檢署95年度偵緝字第44號卷第33至34頁）；證人即共犯
    林志華於95年2月18日檢察官偵訊時結證之情節（見宜蘭地
    檢署9 5年度偵緝字第44號卷第17至19頁），均相符合。此
    外，復有如附表一所示支票之支票影本、退票理由單、遺失
    票據申請書、票據掛失止付通知書、掛失止付票據提示人資
    料查報表各1件；弘美公司基本資料查詢單1件、裝修工程合
    約1件；現場模擬指認相片17張、內政部警政署刑事警察局9
    4年11月15日刑鑑字第0940154119號槍彈鑑定書1件；法務部
    法醫研究所（94）醫鑑字第1739號鑑定書1件、法務部法醫
    研究所毒物化學檢驗報告1件、國立臺灣大學醫學院法醫學
    科95年6月15日（95）醫秘字第1363號函附鑑定案件回覆書1
    件、臺灣宜蘭地方法院檢察署相驗筆錄1件、相驗屍體證明
    書1件、相驗解剖相片及現場相片共28張、法務部法醫研究
    所95年7月19日法醫理字第0950002867號函1件；Z2—7512號
    汽車自海中撈起及採證相片4張、路口監視器錄影畫面翻拍
    相片5張、Z2—7512號自小客車駕駛座車窗內緣檳榔渣經比
    對與共犯朱文鋒DNA—STR型別相同之內政部警政署刑事警察
    局94年年8月29日DNA鑑驗書1件在卷可稽，並有如附表二編
    號1所示之改造手槍扣案可資佐證。依此，堪信被告乙○○
    上開自白確與事實相符，被告乙○○與共犯鄭尊仁、楊帛華
    、陳慧群、黃俊傑、朱文鋒、林志華等人，基於私行拘禁之
    犯意聯絡，由被告乙○○與共犯黃俊傑、朱文鋒、林志華下
    手將周聖主強行押走拘禁之事證已臻明確，被告乙○○之私
    行拘禁犯行（即犯罪事實欄二所載之犯行）堪予認定，應依
    法論科。
二、按95年7月1日修正生效施行之刑法第2條第1項規定「行為後
    法律有變更者，適用行為時之法律。但行為後之法律有利於
    行為人者，適用最有利於行為人之法律」，本件被告行為後
    ，刑法施行法第1條之1及第302條、第33條、第28條業於95
    年7月1日修正生效施行，罰金罰鍰提高標準條例第2條則自
    同日刪除，經查：
（一）修正前刑法第302條第1項所規定之罰金本刑，依罰金罰鍰
      提高標準條例第1條前段之規定，提高10倍後為銀元三千
      元以下，換算為新臺幣後，為新臺幣九千元以下。修正後
      同法條所規定之罰金本刑，依刑法施行法第1條之1之規定
      ，變更其單位為新臺幣並提高三十倍後為新臺幣九千元以
      下。是比較新舊法之結果，兩者適用結果並無不同，新法
      並非較有利於被告。
（二）修正前刑法第33條第5款規定罰金為銀元一元以上，換算
      為新臺幣後，為新臺幣三元以上。修正後同條款則規定「
      罰金：新臺幣一千元以上，以百元計算之。」。是比較新
      舊法之結果，新法並非較有利於被告。
（三）修正前刑法第28條規定「二人以上共同實施犯罪之行為者
      ，皆為正犯。」，修正後同法條則規定「二人以上共同實
      行犯罪之行為者，皆為正犯。」，依其修正理由所述，修
      正後之規定在於排除「陰謀共同正犯」、「預備共同正犯
      」，惟因被告乙○○與其餘共犯所為之本件犯行，不屬於
      上開「陰謀共同正犯」、「預備共同正犯」之範疇，不論
      新、舊法均應論以共同正犯，對被告並無較有利或較不利
      之情形。
（四）綜合上開新舊法比較之結果，顯然新法並非較有利於被告
      ，依前揭刑法第2條第1項規定，本件即應適用行為時法即
      95年7月1日修正生效施行前之刑法規定，先予敘明。
三、核被告乙○○之所為，係犯95年7月1日修正生效施行前刑法
    第302條第1項之私行拘禁罪。被告乙○○與共犯鄭尊仁、楊
    帛華、陳慧群、朱文鋒、黃俊傑、林志華間，就上開犯行，
    有犯意聯絡與行為分擔，均為共同正犯。爰審酌被告乙○○
    之素行、智識程度、犯罪之動機、目的、手段；於受僱為人
    處理債務糾紛時，竟受老大陳慧群之指示下手強行押走周聖
    主加以拘禁，任意剝奪他人行動自由，造成周聖主及其家屬
    之恐懼擔憂，目無法紀，犯後雖坦承犯行，惟尚未賠償被害
    人家屬之態度；被害人所受之損害等一切情狀，量處如主文
    所示之刑，以示懲儆。扣案如附表二編號1所示之改造手槍1
    支、未扣案如附表二編號2所示之手銬1副，係共犯朱文鋒所
    有，供犯私行拘禁罪所用之物等情，業據共犯朱文鋒供明在
    卷（見本院94年度重訴字第10號卷四第162頁），上開手銬
    雖未扣案，然無證據證明業已滅失，依從刑從屬於主刑之原
    則，上開改造手槍及手銬，均應依95年7月1日修正生效施行
    前刑法第38條第1項第2款規定，宣告沒收之。
據上論斷，應依刑事訴訟法第273條之1第1項、第299條第1項前
段，現行刑法第2條第1項前段，95年7月1日修正生效施行前刑法
第28條、第302條第1項、第38條第1項第2款，罰金罰鍰提高標準
條例第1條前段，判決如主文。
本案經檢察官吳志成到庭執行職務。
中    華    民    國    95    年    10    月    25    日
                  刑事第三庭法  官  劉家祥
以上正本證明與原本無異。
如不服本判決應於收受本判決後10日內向本院提出上訴書狀，其
未敘述上訴理由者，並得於提起上訴後10日內向本院補提理由書
狀(均須按他造當事人之人數附繕本)「切勿逕送上級法院」。
                            書記官  邱淑秋
中    華    民    國    95    年    10    月    27    日
附錄本案論罪科刑法條全文：95年7月1日修正生效施行前刑法第
第302條第1項。
私行拘禁或以其他非法方法，剝奪人之行動自由者，處 5 年以下
有期徒刑、拘役或 3 百元以下罰金。


司法院資訊處製作；財團法人民間司法改革基金會備份。
